臺灣嘉義地方法院民事判決
109年度重訴字第80號
原      告  葉許洋子

訴訟代理人  湯光民律師
複  代理人  林家弘律師
            江冠瑩  
被      告  賴信年  

訴訟代理人  蕭秋勇  
被      告  黃玉釵  
兼上一人之
訴訟代理人  葉春木  


上列當事人間分割共有物事件，經本院於民國110年7月27日言詞
辯論終結，判決如下：
    主  文
一、兩造共有坐落嘉義縣○○市○○段○○○○地號，面積二九
    五點四二平方公尺土地，分割如附圖所示：編號甲部分，面
    積二一點三五平方公尺分歸被告賴信年取得；編號乙部分，
    面積二四九點四七平方公尺分歸原告葉許洋子取得；編號丙
    部分，面積二四點六平方公尺分歸被告黃玉釵、葉春木各按
    應有部分二分之一之比例維持共有。
二、訴訟費用由兩造按如附表所示訴訟費用負擔比例負擔。
    事實及理由
一、原告起訴王張略以：
㈠、坐落嘉義縣○○市○○段0000地號土地（面積：295.42平方公尺
    ）為兩造所共有，兩造對系爭土地無法達成分割協議，爰請
    求將系爭土地分割如附圖編號甲所示土地由被告賴信年取得
    、編號乙所示土地由原告單獨取得、編號丙所示之土地由被
    告黃玉釵、葉春木取得。
㈡、被告黃玉釵、葉春木雖一再陳稱要獲分配其等所有鐵皮屋之
    全部面積土地，然黃玉釵、葉春木所有門牌號碼：嘉義縣○○
    市○○路○段000號（下稱系爭110號房屋）占用土地面積有41.
    84平方公尺，而被告黃玉釵、葉春木就系爭土地應有部分合
    計僅有24.6平方公尺，故被告黃玉釵、葉春木之應有部分顯
    不足維持系爭110號房屋之完整，而系爭110號房屋係鐵皮屋
    ，非屬難以拆除或有保存價值之地上物，故縱分割後需拆除
    實不影響被告之權益等語。
㈢、並聲明：
  1.兩造共有坐落嘉義縣○○市○○段○○○○地號、面積二九
    五點四二平方公尺土地，分割如附圖所示：編號甲部分，面
    積二一點三五平方公尺分歸被告賴信年取得；編號乙部分，
    面積二四九點四七平方公尺分歸原告葉許洋子取得；編號丙
    部分，面積二四點六平方公尺分歸被告黃玉釵、葉春木各按
    二分之一比例維持共有。
  2.訴訟費用由兩造按如附表所示訴訟費用負擔比例負擔。
二、被告則略以：
㈠、被告賴信年略以：同意原告所提之分割方案等語。
㈡、被告葉春木、黃玉釵均陳述略以：系爭110號房屋係被告葉春
    木、黃玉釵所有，希望不拆除系爭110號房屋，並受分配到
    上開鐵皮屋所坐落之全部土地面積，倘被告葉春木、黃玉釵
    應有部分尚有不足，不足部分願購買之等語。
三、本院得心證之理由：
㈠、按各共有人，除法令另有規定外，得隨時請求分割共有物。
    但因物之使用目的不能分割或契約訂有不分割之期限者，不
    在此限；又共有物之分割方法不能協議決定者，共有人得聲
    請法院裁判定之，民法第823條第1項、第824條第2項定有明
    文。又按裁判分割共有物，屬形成判決，法院定共有物之分
    割方法，應斟酌當事人之聲明、共有物之性質、分割後之經
    濟效用、各共有人之意願、利害關係，而本其自由裁量權為
    公平合理之分配（最高法院89年度台上字第724號判決、93
    年度台上字第1797號判決意旨參照）。
㈡、經查，系爭土地並無不能分割之情形，且無因物之使用目的
    不能分割，或訂有不分割期限之契約，惟無法達成協議分割
    等情，業據原告提出系爭土地登記第一類謄本、地籍圖謄本
    （見本院卷第11-19頁）等件可稽，堪信為真實。則原告依
    民法第823條第1項、第824條之規定，訴請分割系爭土地，
    應予准許。又系爭土地坐落北港路與中興路交叉路口，地上
    有門牌號碼中山路一段110號磚造瓦片平房一棟，為被告黃
    玉釵、葉春木所有。另有一棟鐵皮涼棚，下方擺放貨櫃一只
    ，為訴外人禾盛興建設公司所興建，目前堆放雜物。面臨北
    港路位置，有磚造瓦片平房一棟，門牌號碼為中山路一段10
    6號，為原告所有。據被告賴信年之代理人蕭秋勇稱系爭土
    地最東邊，尚有一棟磚造平房，為訴外人葉和所有，被告賴
    信年是向葉和購買系爭土地之持分及建物，並為建設公司股
    東，暫時登記於被告賴信年名下等情，有本院109年11月6日
    勘驗筆錄、位置圖等件為憑（見本院卷第81-85頁）原告主
    張以附圖所示之分割方案分割系爭土地，並由被告賴信年取
    得附圖編號甲部分、由原告取得附圖編號乙部分、由被告黃
    玉釵、葉春木取得附圖編號丙部分等語。對此被告賴信年已
    於本院110年1月21日準備程序期日到庭表示同意原告之主張
    （見本院卷第195頁），本院審酌如按附圖所示方案為分割
    ，兩造取得之土地尚屬完整，各共有人分得之土地與其等所
    有之建物位置大致相符，且均面臨道路可供通行，利於渠等
    使用系爭土地，符合經濟公平原則，故認依附圖所示方法分
    割，對兩造尚屬公平、合理，且符合土地整體之利用價值，
    並兼及兩造間共有價值均衡，爰判決分割方法如主文第1項
    所示。被告黃玉釵、葉春木雖主張希望不拆除系爭110號房
    屋，並願購買系爭110號房屋占用其餘共有人土地之部分云
    云。然系爭110號房屋大門為鐵皮搭建之涼棚，側面則為屋
    頂、門窗均已毀損之磚造瓦片平房，此有原告及被告葉春木
    、黃玉釵所提出之照片（見本院卷第151-161頁、第241-242
    頁）及上開勘驗筆錄可參，依該建物之構造，經濟價值不高
    ，尚難供人居住之用，且系爭110號房屋，並非無法部分拆
    除整建，亦不致對被告造成過大損失。若依被告葉春木、黃
    玉釵之主張以系爭110號房屋占用之土地面積分歸其等所有
    ，願價購多分得之土地，如此將使其他共有人分配之土地面
    積不足，且違背其他共有人不願出售土地之意願，尚非妥適
    。是以被告黃玉釵、葉春木主張受分配系爭101號房屋所占
    用之全部土地，倘其等應有部分有不足者，願出價購買云云
    ，自非可採。
㈢、末按分割共有物之訴，本質上屬無訟爭性之非訟事件，兩造
    本可互換地位。本件原告起訴雖於法有據，但被告之應訴實
    因訴訟性質所不得不然。且定共有物分割之方法，可由法院
    自由裁量為適當之分配，不受任何共有人主張之拘束，則本
    件縱准原告分割共有物之請求，並採行原告方案為分割，然
    因分割共有物之訴，係以請求分割共有物之形成權為訴訟標
    的，當事人所提出之分割方法，僅係供法院之參考，其分割
    方法，對於各共有人而言，並無勝負之問題，當事人提出其
    認為適當之分割方法，應認係屬防禦其權利所必要，故本件
    訴訟費用之負擔，自應由兩造各按其應有部分之比例負擔較
    為合理，爰就訴訟費用負擔判決如主文第二項所示。
四、據上論結，本件原告之訴為有理由，依民事訴訟法第80條之
    1、第85條第1項但書，判決如主文。
中　　華　　民　　國　　110 　年　　8 　　月　　13　　日
                       民事第一庭法　官  曾文欣
以上正本係照原本作成。
如對本判決上訴須於判決送達後20日內向本院提出上訴狀（須按
對造人數提出繕本）。
如委任律師提起上訴者，應一併繳納上訴審裁判費。
中　　華　　民　　國　　110 　年　　8 　　月　　13　　日
                                 書記官　陳慶昀  
附表：
編號 姓名        訴訟費用負擔比例 １  賴信年      13/180          ２  葉許洋子    152/180          ３  黃玉釵      1/24            ４  葉春木      1/24